臺灣高等法院民事判決　　　　　　　　　98年度勞上字第52號
上　訴　人　陸健宗
訴訟代理人　王惠光律師
被 上訴 人　東森得意購股份有限公司台北分公司
法定代理人　吉姆克萊格
訴訟代理人　黃朝琮律師
　　　　　　陳哲宏律師
上　一　人
複 代理 人　劉家昆律師
上列當事人間確認僱傭關係存在等事件，上訴人對於中華民國98
年3月16日臺灣臺北地方法院97年度勞訴字第74號第一審判決提
起上訴，經本院於99年12月28日言詞辯論終結，判決如下：
    主  文
上訴駁回。
第二審訴訟費用由上訴人負擔。
    事實及理由
壹、程序方面：
    按「當事人喪失訴訟能力或法定代理人死亡或其代理權消滅
    者，訴訟程序在有法定代理人或取得訴訟能力之本人，承受
    其訴訟以前當然停止。」民事訴訟法第170條定有明文。查
    被上訴人法定代理人原為宋湘嵐，嗣於本院審理時變更為吉
    姆克萊格，並於民國99年4月14日聲明承受本件訴訟，有經
    濟部函、公司變更登記表、民事承受訴訟聲明狀及委任狀可
    憑（本院卷3第119至126頁），核與上開規定相符，應予准
    許。
貳、實體方面：
一、上訴人主張：其於95年4月29日與被上訴人簽訂主持人暨演
    藝經紀契約（下稱系爭契約），擔任被上訴人電視購物節目
    主持人，任職期間自95年6月19日起至100年12月18日止，共
    計5年6月，每月底薪新台幣（下同）65,000元。上訴人任職
    以來，均兢兢業業工作，詎被上訴人於97年1月22日以上訴
    人表現未達標準為由解僱上訴人，並延至同年2月6日終止系
    爭契約。惟上訴人並無不能勝任工作之情事，於96年度平均
    業績達成率為74.5%，每月皆達成70%以上佳績，且領得近12
    0,000元業績獎金，被上訴人終止系爭合約不合法，爰請求
    確認兩造間僱傭關係存在，並依民法第487條、第229條第1
    項、第233條第1項前段及第203條規定，請求被上訴人應自9
    7年2月7日起迄復職之日止，按月給付上訴人65,000元及各
    月未付金額自次月10日起至清償日止，按年息5%計算之利息
    等語。（原審共同原告廖悅廷與被上訴人已達成和解，並經
    被上訴人撤回上訴。）
二、被上訴人辯以：兩造於95年4月29日簽立系爭契約，契約期
    間如前述，上訴人擔任被上訴人電視購物節目主持人，非受
    被上訴人之指示機械性提供勞務，而須以創意性、指揮性、
    計畫性完成交付工作，其工作內容須發揮銷售技巧及銀幕魅
    力，同時得以累積人氣、增加知名度，系爭契約性質顯與一
    般勞動契約不同，上訴人並非勞工，應無勞動基準法（下稱
    勞基法）適用。又縱認系爭契約有勞基法適用，被上訴人以
    被上訴人有業務緊縮情事及上訴人不能勝任工作為由，依勞
    基法第11條第2款、第5款規定，於97年2月6日終止系爭契約
    亦屬合法，上訴人請求如上開聲明所示，均屬無據等語，資
    為抗辯。
三、原法院關於上訴人部分判決：上訴人之訴及假執行之聲請駁
    回。上訴人不服原判決，上訴聲明為：（一）原判決不利於
    上訴人部分廢棄；（二）前開廢棄部分，確認兩造間僱傭關
    係存在；（三）被上訴人應自97年2月7日起至上訴人復職之
    日止，按月給付上訴人65,000元及各月未付金額自次月10日
    起至清償日止，按年息5%計算之利息；（四）前項聲明，願
    供擔保請准宣告假執行。被上訴人答辯聲明：上訴駁回。
四、兩造不爭執事項：（本院卷2第167頁、第170頁背面）
    被上訴人與上訴人係於95年4月29日簽署系爭契約，契約期
    間自95年6月19日至100年6月18日止，上訴人離職時之底薪
    為每月65,000元。
五、本件爭點：
（一）本件有無勞基法之適用？
（二）被上訴人於終止系爭契約時，有無業務緊縮情事？
（三）如認被上訴人有業務緊縮情事，被上訴人終止系爭契約是
      否合法？
（四）上訴人是否不能勝任工作？
      爰述之如下：
（一）本件有無勞基法之適用？
  １、按勞基法第2條第1款規定，關於適用該法所稱之「勞工」
      係指受雇主僱用從事工作獲致工資者，而勞工依勞動契約
      提供勞務給付，係為雇主從事工作，受雇主之指示，為雇
      主服勞務，而具有從屬性。此一從屬性乃勞動契約之特徵
      ，該從屬性復分為人格上從屬性及經濟上從屬性，前者指
      勞工提供勞務之義務履行係受雇主之指示，雇主透過勞動
      契約將勞工納入其事業組織中，決定勞工勞務義務之給付
      地點、時間及給付量、勞動過程等，在支配勞動力之過程
      即相當程度的支配勞工人身及人格，且在勞工有礙企業秩
      序及運作時得施以懲罰，以維護企業之正常生產。後者則
      指勞工完全被納入雇主之經濟組織與生產結構中，其勞動
      力需依賴雇主之生產資料始能進行勞動，對雇主有經濟上
      之依賴性而言。
  ２、被上訴人辯以：上訴人擔任電視購物節目主持人，不受被
      上訴人之指示機械性提供勞務，而須以創意性、指揮性及
      計畫性完成所交付工作，其工作內容須發揮銷售技巧與銀
      幕魅力，同時得以藉此累積人氣、增加知名度。如上訴人
      另有演藝工作，由被上訴人統一為經紀安排，系爭契約性
      質與一般勞動契約不同，上訴人並非勞工，應無勞基法適
      用等語，惟為上訴人所否認。
  ３、經查：
    依系爭契約第4條第1項第1款、第2項第1款前段及第3項第
      1款約定：「乙方（即上訴人）於本契約有效期間內，應
      完全配合甲方（即被上訴人）之安排，擔任甲方所指定電
      視購物節目主持人，並參與教育訓練、製播會議、各項錄
      影或現場演出，不得無故拒絕或缺席。有關節目內容型態
      及配合演出人員，悉由甲方全權負責企劃安排，乙方特此
      同意絕無異議。」、「本契約有效期間內，未經甲方書面
      許可，乙方不得自行或經由甲方以外第三人之安排參與各
      項媒體主持或演出活動；……」、「甲方有權於本契約有
      效期間內，為乙方代為接洽安排國內、外各種媒體之主持
      演出活動，……甲方為乙方規劃之各種表演訓練，相關節
      目宣傳、促銷或造勢活動，乙方應完全配合，並不得異議
      。」等語（原審卷第17至18頁），是上訴人於系爭契約有
      效期間內，必須依被上訴人安排，擔任被上訴人指定之電
      視購物節目主持人，並參與教育訓練、製播會議及各項錄
      影或現場演出，不得無故拒絕或缺席，主持內容亦需依被
      上訴人安排，不得任意參加由非屬被上訴人之第三人安排
      之各項演出活動，對被上訴人安排之國內外各種媒體主持
      演出活動，均應配合不得異議。又若上訴人無故拒絕、缺
      席或遲延，即需依系爭契約第4條第4項約定，支付懲罰金
      5,000元，該LIVE節目業績不予計算。準此，依系爭契約
      約定，被上訴人可決定上訴人勞務提供之地點、時間、給
      付量等，於上訴人未依系爭契約約定時，得對其施以懲罰
      ，即上訴人對於勞務提供過程，並無自行決定之自由，且
      需親自提供，依上開說明，上訴人對被上訴人自具有人格
      上從屬性。
    依系爭契約附件一主持報酬支付計算方式第1條之約定：
      上訴人於教育訓練期間及試用期間每月均有保障報酬30,0
      00元，正式聘用後每月保障報酬依評定結果另行通知，每
      月報酬以不低於55,000元計算，有該附件可憑（原審卷第
      22頁）；又上訴人勞務提供所需之攝影棚及電視頻道等一
      切購物頻道所需工具，均由被上訴人提供，上訴人並不負
      擔被上訴人企業經營盈虧，上訴人提供之勞動力需依被上
      訴人之生產資料始能進行，足認上訴人業已納入被上訴人
      經濟組織與生產結構中，上訴人對被上訴人具有經濟上之
      依賴性。
    綜上，上訴人與被上訴人間具有前開人格上從屬性及經濟
      上從屬性，系爭契約核屬勞基法第2條第1款規定之勞動契
      約。至系爭契約第4條第6項雖約定：「本契約不得視為甲
      方（即被上訴人）對乙方（即上訴人）有正式僱傭關係，
      乙方不得向甲方要求為正式員工之相關福利或適用勞基法
      之規定……」等語（原審卷第18頁），惟系爭契約性質，
      如前述，既屬勞基法第2條第1款規定之勞動契約，即有勞
      基法之適用，上開約定違反勞基法規定而無效（民法第71
      條規定參照），上訴人前開抗辯，應不可採。
（二）被上訴人於終止系爭契約時，有無業務緊縮情事？
  １、按「業務減縮時，雇主得預告勞工終止勞動契約。」勞基
      法第11條第2款定有明文。所謂業務緊縮，係指雇主在相
      當一段時間營運不佳，生產量及銷售量均明顯減少，其整
      體業務應予縮小範圍而言（最高法院94年度台上字第1911
      號判決意旨參照）。
  ２、經查：
    (1)被上訴人購物頻道原有5台，其中第1至3台、第5台均為現
      場節目，第4台為播帶節目，且非全國上頻，於96年1月間
      起，被上訴人為因應新競爭對手加入市場，將上開購物頻
      道均改為現場節目。嗣發生力霸及東森總裁王令麟被收押
      事件，被上訴人為因應內部變化，先後於96年5月及8月將
      第4台及第5台改回播帶節目，現場節目則僅餘第1至3台，
      且播出時段自每日24小時減為18小時，有電子郵件可按（
      （本院卷2第93至94頁）。又自96年6月起被上訴人購物台
      營業額，其中第4、5台，自96年5月及8月起改為播帶播出
      後，月營業額雖無明顯變化，然現場節目第1至3台之淨訂
      單金額自96年5月起至同年12月止依序為：1,061,047,515
      元、902,725,701元、860,502,599元、919,896,104元、8
      75,963,606元、893,642,338元、820,026,875元、872,66
      4,258元；另94年至96年上開3台之淨訂單金額，依序為15
      ,771,237,116元、13,083,064,676元、11,064,216,467元
      ，整體觀之其營業額均呈現下滑現象，有被上訴人購物台
      業績統計表可按（原審卷第69頁）。另觀諸上訴人所屬節
      目事業部之「購物專家」人數，於96年8月間為99人，96
      年8月間節目事業部簽請辦理該年度第2次「購物專家」選
      拔，原預定增加員額為4至6人，嗣經總經理批示「今年取
      消」，至96年12月購物專家人數減為72人，97年2月再減
      為64人，至97年12月18日僅餘34人，有員工人數變化統計
      表及被上訴人內部簽呈可按（原審卷第72頁及第160頁）
      。
    (2)被上訴人於96年12月31日流動負債超過流動資產達1,759,
      530,353元，且其負債總額亦超過股東權益淨值10,231,73
      5,759元，能否繼續經營存有重大疑慮，有資誠會計師事
      務所97年7月14日會計師查核報告可憑（本院卷2第95至96
      頁），嗣經荷蘭商HANSEN NETWORK B.V.透過多層次轉投
      資，匯入資金予被上訴人，並更換經營團隊，亦有經濟部
      投資審議委員會97年10月6日經審一字第09700268290號函
      可按（本院卷2第97至99頁）。
    (3)上訴人雖主張被上訴人於97年3月總人數及節目部人數較
      前1月增加，且於97年1月22日發函終止系爭契約後，於隔
      日聘用另外6名購物專家，被上訴人並無業務緊縮情形等
      語。惟：
    觀諸上開員工人數統計表，可知，被上訴人員工總人數自
      96年起至97年1月，均持續下滑，而97年1月公司總人數為
      2,172人，節目事業部共551人，同年5月公司總人數減為
      2,092人，節目事業部減為539人，顯較終止系爭契約時為
      少（原審卷第70頁），至97年3月時小幅上升，被上訴人
      辯以係因東森購物百貨股份有限公司於97年3月17日及97
      年03月18日各轉調95人及6人至被上訴人公司任職，此乃
      因被上訴人經營權轉移所致，參之上開統計表所載96年8
      月至97年2月，及97年3月以後，被上訴人員工總人數及節
      目部人數均呈現持續減少趨勢，被上訴人所辯，應堪採信
      ，是以尚難僅因被上訴人於97年3月員工人數有小幅，一
      時性增加，即認定被上訴人無業務緊縮之情事。
    被上訴人為因應新競爭對手加入市場所致之營業額減少，
      將所屬購物頻道均改為現場節目，因而於96年6月間新招
      募12名購物專家，並於同年7月間與其簽署主持人暨演藝
      經紀契約，該12名購物專家主持人暨演藝經紀契約之簽署
      ，均係於同年7月間簽訂，且該12名購物專家，有6名於試
      用期滿經被上訴人終止契約，此為上訴人所不爭執（本院
      卷4第6至7頁），另外6名購物專家，亦有4人嗣後因被上
      訴人業務緊縮終止契約，其中1名即彭瓊瑤曾於98年間向
      台灣台北地方法院訴請求被上訴人給付薪資乙案，到庭陳
      稱：「……我進被告（即被上訴人）公司任職時，LIVE台
      現場直播只剩下3個。2台播帶，我進入被告公司服務時，
      剛好碰到王令麟司法案件，對公司業績有影響。」等語（
      本院卷3第63頁），益見被上訴人於96年間，確有業務緊
      縮情事。
    從而，上訴人前述主張，應不可採。
    (4)綜上，被上訴人購物台自原來5台現場直播節目，改為僅
      餘3台，另2台則以播帶方式播出，而被上訴人節目事業部
      之購物專家人數自96年8月起亦因而減少，另現場節目第1
      至3台之淨訂單金額自96年5月起至同年12月止，整體觀之
      呈現下滑現象，被上訴人於96年12月31日流動負債已超過
      流動資產達，其負債總額超過股東權益淨值，能否繼續經
      營存有重大疑慮，足認被上訴人於上開時期確有營運不佳
      ，生產量及銷售量均明顯減少之業務緊縮情況。
（三）如認被上訴人有業務緊縮情事，被上訴人終止系爭契約是
      否合法？
  １、按「行使權利，履行義務，應依誠實及信用方法。」民法
      第148條第2項定有明文。又勞基法第1條第1項明示保障勞
      工之權益為該法立法宗旨。
  ２、上訴人主張其於96年平均訂單達成率為74.5%，係購物專
      家中表現優良者，被上訴人終止系爭契約並不合法等語。
      惟查：
    (1)有關上訴人之報酬（年度調整部分），依系爭契約第3條
      第2項約定：「自簽約日起滿1年後，依每年目標業績達成
      率為調整標準，每前1年度目標業績達成率達到80%者，次
      1年度之每月保證報酬調高3%；每前1年度目標業績達成率
      達到100%者，次1年度之每月保證報酬調高5%；……7%…
      …10%。」（原審卷第17頁），是業績達成率達80%乃調高
      次1年度每月保證報酬之基本門檻。上訴人於96年1月至11
      月之有效訂單金額達成率分別為74.0%、39.2%、69.4%、
      86.9%、110.6%、79.1%、83.3%、55.5%、70.3%、75.5%、
      71.6%（原審卷第98頁），平均訂單達成率為74.5%，細繹
      上訴人於96年間之各檔銷售數據，共計上線銷售214次，
      有145次之業績達成率在80%以下，佔全部銷售次數之67.
      76%，且其業績達成率在80%以上之69次中，有62次為一搭
      一或加發來賓，上訴人自行銷售之業績達成率在80% 以上
      者僅有9次，其中有2次為加發來賓，上訴人僅7次獨自進
      行銷售之業績達成率達80%以上，占全部銷售次數之3.27%
      ，有各檔銷售數據及購物專家通告申請書可按（本院卷2
      第116至134頁），足見，上訴人雖有若干業績達成率在
      80%以上之銷售表現，惟非係上訴人個人獨自銷售結果。
      上訴人之主管於96年11月21日對上訴人之考評：「邏輯、
      反應、口調有待加強，達成成績，中等，無法突破。工作
      態度欠積極，事前功課準備明顯不足」等語（原審卷第
      161頁）。又觀諸上訴人之商品成功率，於96年間，分別
      為38.3%、7.3%、27.8%、31.8%、55.0%、33.3%、29.0%、
      20.0%、28.4%、12.3%、28.4%，平均商品成功率為28.1%
      ，此為上訴人所不爭執（本院卷2第4頁），且於97年1月5
      日及同年月9日主持現場節目，平均訂單達成率僅45.7%，
      毛利達成率僅32.7%（原審卷第97頁），參諸系爭契約第3
      條第2項約定，上訴人工作表現尚有改進空間。
    (2)被上訴人於96年11月間，對各合作廠商進行問卷調查，詢
      問生活食品處各節目主持人中，何人為最需要改進之前3
      名，調查結果，上訴人表現經被上訴人合作廠商認定為不
      佳，列為最需改善購物專家第2名（原審卷第163頁）。
    (3)被上訴人於96年11月30日以上訴人節目表現未達公司要求
      ，乃以書面通知上訴人限期於96年12月31日前改善，惟於
      期限屆滿後，經評估仍認為上訴人「進步有限、能力不敷
      重用」、「雖然很費力，但對商品抓不到重點」，予以解
      約，有通知函及改善期間業績統計表可參（原審卷第97至
      98頁、第164頁至第165頁）。
    (4)綜上，上訴人主張不可採。茲被上訴人既有業務緊縮情事
      ，且上訴人之工作表現復待改進，如前述，則被上訴人在
      業務緊縮資遣購物專家之情況下，以購物專家之業績表現
      作為資遣對象之依據，尚難認有何違反誠實及信用原則。
      又被上訴人於97年2月6日以上開事由終止系爭契約，有存
      證信函及台北縣政府勞資爭議協調申請書可按（原審卷第
      26至27頁），則被上訴人終止系爭契約核與勞基法第11條
      第2款規定相符，自生終止系爭契約效力。
（四）上訴人是否不能勝任工作？
      如上述，被上訴人於97年2月6日依勞基法第11條第2款規
      定終止系爭契約，核與勞基法第11條第2款規定相符，已
      生終止系爭契約之效力，是本院自無再論述上訴人是否不
      能勝任工作，被上訴人得否依勞基法第11條第5款規定終
      止系爭契約之必要，併此敘明。
六、綜上所述，被上訴人於97年2月6日終止系爭契約，核與勞基
    法第11條第2款規定相符，已生終止系爭契約效力，從而，
    上訴人請求確認兩造間僱傭關係存在，並依民法第487條、
    第229條第1項、第233條第1項前段及第203條規定，請求被
    上訴人應自97年2月7日起迄復職之日止，按月給付上訴人65
    ,000元及各月未付金額自次月10日起至清償日止，按年息5%
    計算之利息，為無理由，其假執行之聲請亦失所附麗。原審
    為上訴人敗訴之判決，及駁回其假執行之聲請，並無不合。
    上訴意旨指摘原判決此部分不當，聲明廢棄改判，為無理由
    ，應予駁回。
七、本件事證已臻明確，兩造其餘之攻擊、防禦方法，核與判決
    結果不生影響，毋庸一一論述，併此敘明。
八、據上論結，本件上訴為無理由。依民事訴訟法第第449條第1
    項、第78條，判決如主文。
中    華    民    國    100    年    1    月    11    日
                     勞工法庭
                         審判長法  官  黃熙嫣
                               法  官  陳玉完
                               法  官  陳邦豪
正本係照原本作成。
如不服本判決，應於收受送達後20日內向本院提出上訴書狀，其
未表明上訴理由者，應於提出上訴後20日內向本院補提理由書狀
（均須按他造當事人之人數附繕本）上訴時應提出委任律師或具
有律師資格之人之委任狀；委任有律師資格者，另應附具律師資
格或第2項（詳附註）所定關係之釋明文書影本。如委任律師提
起上訴者，應一併繳納上訴審裁判費。
中    華    民    國   100    年    1     月    12    日
                              書記官 明祖全
附註：
民事訴訟法第466條之1（第1項、第2項）：
對於第二審判決上訴，上訴人應委任律師為訴訟代理人。但上訴
人或其他法定代理人具有律師資格者，不在此限。
上訴人之配偶、三親等內之血親、二親等內之姻親，或上訴人為
法人、中央或地方機關時，其所屬專任人員具有律師資格並經法
院認為適當者，亦得為第三審訴訟代理人。